【裁判字號】    89,上訴,531
【裁判日期】    890720
【裁判案由】    殺人
【裁判全文】
臺灣高等法院刑事判決                  八十九年度上訴字第五三一號
    上  訴  人  台灣板橋地方法院檢察署檢察官
    上  訴  人
    即  被  告  辛○○
    選任辯護人  林德川
右上訴人因被告殺人案件，不服臺灣板橋地方法院八十八年度重訴字第三０號，中華
民國八十八年十二月二十二日第一審判決（起訴案號：臺灣板橋地方法院檢察署八十
八年度偵字第一七四二０號及移送併案審理八十八年偵字二一五一九號）提起上訴，
本院判決如左：
    主      文
原判決撤銷。
辛○○共同連續殺人，處有期徒刑拾肆年。
    事      實
一、辛○○與少年丁○○（民國七十年十月十一日生，業經另案判決確定）係朋友關
    係，於民國八十七年七月十七日晚上十時許，與少女己○○、許如玉、梁美慧、
    李婉菱分別騎機車共同出遊，辛○○騎乘車牌ＫＥＬ－七八七之重型機車搭載丁○○，該機車置物箱內裝有辛○○所有長約三、四十公分之金屬製手電筒一支，
    丁○○並隨身攜帶己○○之兄游明祥所有之木製球棒一支用以防身，己○○、丙○○則各自騎機車搭載梁美慧及李婉菱，彼等沿台北縣土城市○○路往板橋市方
    向行駛，行經承天路，中央路口後，右轉中央路，沿中央路三段行駛，欲駛至中
    央路二段，旋辛○○騎乘之機車沿中央路三段行駛，與同向行駛之胡明興所駕駛
    其上搭載有盧百川（右前座）、甲○○（左後座）之車牌ＥＳ－九八０八號之自
    用小客車左前照後鏡發生擦撞，盧百川乃在車上告誡辛○○、丁○○二人小心騎
    車，因而引來鄭、張兩人不悅，雙方即發生口角，胡明興見狀亦表不滿，因鄭、
    張兩人之機車仍在前行駛，胡明興乃加速追趕，於同日晚上十時四十分左右在土
    城市○○路○段三十八號「大土城保齡球館」，前緊急向右偏行煞車，將辛○○
    、丁○○所騎乘之機車攔下，欲與鄭、張兩人理論，鄭、張二人亦停留與之對峙
    ，盧百川遂先行下車與丁○○發生拉扯，距丁○○竟生不滿，基於傷害之犯意，
    持上開木棒揮打盧百川，胡明興見狀，立即下車出手加以制止，丁○○仍基於傷
    害之概括犯意，再持該木棒揮打胡明興，此時，盧百川轉向辛○○處奔去，徒手
    與辛○○發生拉扯，距辛○○亦基與丁○○共同傷害之犯意聯絡，取出其所有上
    開手電筒揮打盧百川，另丁○○所持木棒揮打後斷裂成二截，即將木棒丟置現場
    ，並跑向馬路對面之全美洗車場，胡明興追趕不及旋即折返，並徒手與辛○○發
    生拉扯，辛○○仍接續上開共同傷害之犯意，持上開手電筒揮打胡明興、盧百川
    二人，旋丁○○站在該洗車場見辛○○正面與盧百川拉扯，背後遭胡明興以手扼
    住頸部，乃自該先車場撿拾地面上之一支鐵棒，迅即持以跑回現場，其時，辛○○亦見丁○○持鐵棒回來欲揮打胡明興、盧百川二人，而辛○○及丁○○明知丁○○所持鐵棒，材質堅硬，若持以往胡、盧二人頭部或其他身體要害猛力揮打，
    有導致胡、盧二人死亡之虞、竟認為此一死亡結果並不違背其本意，且辛○○頸
    部復遭胡明興自後扼住，乃二人竟變更傷害之犯意為不確定殺人之犯意，共同基
    於容任死亡結果發生之不確定殺人概括犯意聯絡，由丁○○持鐵棒先自胡明興後
    方猛力揮打胡明興頭部數下，辛○○同時亦持手電筒猛力揮打盧百川，繼而丁○○再持手電筒猛力揮打盧百川頭部數下，致胡、盧二人不支倒地，辛○○見胡、
    盧二人倒地，又以腳連續猛力踢踹胡、盧二人頭部數下，丁○○見胡、盧二人倒
    地後，另自行基於毀損之犯意，持該鐵棒打破上開ＥＳ－九八０八號自用小客車
    之左側車窗玻璃，車內之甲○○見狀奪門而出，奔往上開保齡球館，旋辛○○即
    騎乘上揭機車搭載丁○○逃離現場，返回土城市○○路○段三六三號二樓辛○○
    住處，更換沾有血跡之衣服暨清洗機車上沾染之血跡；而鐵棒則於八十八年七月
    十八日下午三時許，經鄭、張二人丟棄於土城市○○路○段三十九巷三十二號後
    方水溝。胡、盧二人遭重擊之後，胡明興因而受有左上臂外側片狀擦傷、左右手
    臂一點挫傷、左後頭部裂傷三乘五公分、左眼外側裂傷二公分、略向右斜出挫傷
    、右眼下方裂傷四公分、下頜三處裂傷各長一點五公分、三公分及六公分，並合
    併上下頜骨（齒槽骨）之粉碎骨折及牙齒多根斷裂等傷害，於送醫途中，因遭受
    重擊而頭臉部挫裂傷及頜骨粉碎骨折，再因吸入碎骨及口鼻血液而窒息死亡，而
    盧百川亦因而受有右頸部耳上內方各二公分及三公分之縱行裂傷、後頭部略偏左
    直行裂傷八公分、右額顳部顳骨粉碎骨折並往上往中線至對側延伸一條線狀骨折
    八公分、後枕部略偏左之凹陷骨折往下往前在左顱底延伸出長十公分之丫行線狀
    骨折、右側硬膜下出血、整個大小腦有蜘蛛膜下腔出血及腦髓本身局部挫傷等傷
    害，經送醫急救後仍於八十八年七月二十一日下午一時四十分（起訴書誤繕為晚
    間十一時四十分）許，因頭部遭受重擊導致顱骨骨折、腦膜出血、腦挫傷，而後
    合併吸入性肺炎而死亡。嗣於八十八年七月十八日下午五時三十分許，辛○○偕
    同丁○○至台北縣警察局土城分局說明，丁○○供陳其有於上開時地持上開球棒
    揮打胡、盧二人，辛○○則陳明其始終未曾出手後，而為警查獲上情，並起獲上
    開已斷裂之木製球棒及血衣三件，再經警於八十八年七月二十九日中午十二時二
    十分許，在土城市○○路○段三十九巷三十二號後方水溝起獲上開鐵棒，予以扣
    押，至上開手電筒嗣則遭不知情之辛○○之父丟失不見。
二、案經胡明興之妻弟乙○○、盧百川之妻庚○○告訴及台北縣警察局土城分局報請
    台灣板橋地方法院檢察署檢察官偵查起訴。
    理      由
一、訊據上訴人即被告辛○○固不否認有於右揭時、地偕同少年丁○○與被害人胡明
    興、盧百川發生爭執，而少年丁○○先持木棒揮擊被害人胡明興、盧百川，嗣因
    其頸部遭被害人胡明興自後扼住，丁○○見狀持鐵棒先後自後揮打被害人胡明興
    、盧百川二人之頭部，致使被害人胡明興、盧百川二人傷重死亡之事實，惟矢口
    否認有何共同殺人之犯行，辯稱：胡明興所駕駛之自用小客車在伊機車後方，不
    讓伊之機車行駛內車道，並將伊之機車逼到大土城保齡球館前之路旁停下，此時
    自用小客車之乘客盧百川先行下車，胡明興隨之亦下車，伊仍跨坐在機車上，胡
    、盧二人即攻擊丁○○，丁○○見情況不對，持防身木棒還擊，因木棒斷裂，丁○○即往對面全美洗車場逃跑，此時胡、盧二人即衝向伊，並將伊之機車推倒，
    迨機車倒地，置於前置物箱之手電筒掉落地上，伊欲予撿拾，盧百川亦過來搶該
    手電筒，因而發生拉扯，其時胡明興自後勒住伊之脖子，而丁○○見狀，即由洗
    車場持鐵棒返回現場，趁胡、盧二人攻擊伊而不備之際，由後敲擊胡、盧二人之
    頭部數下，胡、盧二人即倒地，伊於整個衝突過程中，從未有任何攻擊胡、盧二
    人之行為，亦無任何殺人之犯意及動機云云。
二、經查:
  (一)本件被害人胡明興、盧百川於右揭時、地因遭鈍器重擊，被害人胡明興於送醫途
    中不治死亡，被害人盧百川於送醫急救後延至八十八年七月二十一日下午一時四
    十分許不治死亡之事實，業經臺灣板橋地方法院檢察署檢察官督同檢驗員到場相
    驗屬實，並分別製有八十八年七月十八日及七月二十一日相驗屍體證明書及勘驗
    筆錄在卷足憑。而被害人胡明興、盧百川之遺體經法務部法醫研究所解剖鑑定後
    ，亦發現被害人胡明興受有左上臂外側片狀擦傷、左右手臂一點挫傷、左後頭部
    裂傷三乘五公分、左眼外側裂傷二公分、略向右斜出挫傷、左眼下方裂傷四公分
    、下頜三處裂傷各長一點五公分、三公分及六公分，並合併上下頜骨（齒槽骨）
    之粉碎骨折及牙齒多根斷裂等傷害，於送醫途中，係因遭受鈍器重擊而頭臉部挫
    裂傷及頜骨粉碎骨折，並因吸入碎骨及口鼻血液而窒息死亡；被害人盧百川受有
    右頸部耳上內方各二公分及三公分之縱行裂傷、後頭部略偏左直行裂傷八公分、
    右額顳部顳骨粉碎骨折並往上往中線至對側延伸一條線狀骨折八公分、後枕部略
    偏左之凹陷骨折往下往前在左顱底延伸出長十公分之丫行線狀骨折、右側硬膜下
    出血、整個大小腦有蜘蛛膜下腔出血及腦髓本身局部挫傷等傷害，經送醫急救後
    延於八十八年七月二十一日下午一時四十分許，因頭部遭受鈍器重擊導致顱骨骨
    折、腦膜出血、腦挫傷，而後合併吸入性肺炎而死亡無誤，此有法務部法醫研究
    所（８８）法醫所醫鑑字第０八一０號、第０八一一號鑑定書各一份附卷可參。
 此外，復有現場照片附卷及經警查獲之上開已斷裂之木製球棒、鐵棒各一支及血
    衣三件扣案可資佐證。
  (二)查被告騎乘前揭機車搭載少年丁○○於上開時地與被害人胡明興所駕駛附載被害
    人盧百川之自用小客車發生擦撞並發生口角，繼而遭該自用小客車於右開地點攔
    下之事實，業據被告及少年丁○○供明在卷，並經證人即事發當時坐在被害人胡
    明興所駕駛之自用小客車上之甲○○於警訊、偵查中及原審法院審理時證述明確
    （見偵查卷第十頁背面、第九一頁至第九三頁、原審卷八十八年十一月十五日訊
    問筆錄），而被告駕駛之機車係擦撞及被害人胡明興所駕駛之自用小客車照後鏡
    ，亦據證人甲○○供明在卷。而查被告駕駛之機車遭攔下後，坐於該自用小客車
    駕駛坐旁之被害人盧百川即行下車與被告及少年丁○○理論，此際，少年丁○○
    即持上開木棒揮擊被害人盧百川，而被害人胡明興見狀隨即下車，少年丁○○亦
    以該木棒毆擊被害人胡明興，並致將該木棒打斷成二截，少年丁○○即將木棒丟
    置現場，並跑向馬路對面之全美洗車場等情，業據少年丁○○迭於偵查中、原審
    法院審理時及本院調查時供承不諱在卷，並經被告於偵審時供述明確在卷，至被
    告於其間是否持其原置於機車置物箱內之金屬製手電筒與被害人二人互打，被告
    雖以前揭情詞為辯，否認有以該手電筒揮擊被害人二人，惟查少年丁○○於警訊
    時供稱：伊在全美洗車場時曾看見辛○○持乙支黑色長手電筒打胡明興及盧百川
    ，辛○○所持之黑色長手電筒是原來就放在ＫＥＬ－七八七號重機車上，渠等離
    開現場時，還將該支手電筒帶離現場云云（見偵查卷第七三項背面、第七四頁正
    面），而於原審法院審理時供稱伊跑至洗車場後回頭看，看到辛○○在機車旁與
    胡明興、盧百川在打，而在伊用鐵棒打胡、盧二人之前，他們其中一人頭部已流
    很多血，應是辛○○拿手電筒與他二人打時造成的，因為伊最初拿木棍打他二人
    時，其中盧百川被伊打之後，有去打辛○○，後來伊跑至對面洗車場，看到鄭拿
    手電筒與他二人在打，伊有看到鄭拿手電筒打到胡、盧二人之頭部云云（見原審
    卷八十八年十月十二日訊問筆錄），少年丁○○並另供稱：伊拿木棍打對方，只
    打對方二人的手臂，並沒打頭云云（見原審卷八十八年十月十三日訊問筆錄），
    嗣少年丁○○於本院調查時復供稱：伊之木棍打斷後跑到全美洗車場，回頭一看
    辛○○拿手電筒與胡明興、盧百川二人在打，其中一人頭部有流血云云（見本院
    八十九年五月十二日訊問筆錄），而證人即當天與被告一同出遊之少女己○○於
    本院調查時亦證稱辛○○在與二位被害人拉扯時，手上有拿手電筒云云（見本院
    同上訊問筆錄）。另酌被告於警訊時供稱該支手電筒為黑色鋼質，長約三十公
    分（含手把），因伊怕晚上外出夜遊遭人故找麻煩，才帶該手電筒自衛云云（見
    偵查卷第八二頁背面）。茲被告所駕駛之機車與被害人胡明興駕駛之自用小客車
    相擦撞而發生爭論，少年丁○○先與被害人胡明興、盧百川二人互毆，而事因被
    告駕車所引起，被告當無見狀而仍置之不理之理，則於被害人二人衝向被告，被
    告因而持該手電筒反擊被害人二人之攻擊，並無有悖常理，被告所辯伊未持手電
    筒揮打被害人云云，顯非事實，至少年丁○○及被告先後各持木棒及手電筒揮打
    被害人二人，於混亂中隨意揮打，自有因而打到身體各部位（包括頭部）之可能
    ，此原審法院對於證人己○○、丙○○訊以「丁○○跑至對面時，對方二人有流
    血嗎？」，己○○答以「其中一人有流血，流不多，哪裡流血不清楚」，丙○○
    亦答以「其中一人有流血，流不多，不清楚哪裡流血」等語（見原審卷八十八年
    十一月一日訊問筆錄），而被告於原審法院亦供稱：丁○○持鐵棒跑來之前，對
    方二人臉上、身上都有流血云云（見原審卷八十八年十月十三日訊問筆錄），均
    足資佐證被告確有持手電筒揮打被害人二人。
  (三)至公訴人雖指述「與胡明興同車之右前座乘客盧百川並先行下車，詎辛○○、丁○○‧‧‧分持木棍及鐵棒毆打盧百川，胡明興見狀，立即下車欲制止辛○○、
    丁○○，惟辛○○、丁○○仍‧‧‧分持木棍、鐵棒毆打胡明興」，並認丁○○
    於整個衝突過程中始終未曾離開現場云云，然被害人二人先後下車後，先遭丁○○持上開木棒毆打，旋始經被告持上開手電筒予以毆打，俟丁○○跑至對面洗車
    場後，被告仍持該手電筒打被害人二人，被告並未持木棒及鐵棒等情，除經丁○○供證屬實外，在場目擊之證人戊○○於警訊時證稱：「當時我看到壹輛白色自
    小客與壹台黑色重機車併排停在警衛室的左前方，然後就看到有兩個男的在保齡
    球館前互相鬥毆，另外乙名則坐在摩托車上觀看‧‧‧」、「我看到兩名鬥毆的
    男子當中有一人手持木棍正在揮打另一名男子‧‧」（見偵查卷第三一頁面），
    於原審法院審理時證稱：「我在警衛室側身看到，才跑出去看，一開始就是看到
    二人在打架」等語（見原審卷八十八年十一月三日訊問筆錄），而證人江金龍於
    原審法院審理時證稱：「當時我與戊○○在聊天，先聽到外面有吵架之聲音，並
    聽到球棒打人之聲音，我‧‧看到一個男子跑至馬路對面，地上有一支斷掉的球
    棒‧‧‧不久又看到有三、四個男子在豐田汽車旁互毆‧‧‧」（見原審卷八十
    八年十月十三日訊問筆錄），證人己○○、丙○○於原審法院理時亦均證稱：「
    我們機車仍停在他們後方，看到車上右座之人下車，去拉丁○○之衣服，張就與
    那人發生衝突，拿木棍打那個人，汽車駕駛之人看他朋友被打就下車，張就一人
    打二個人‧‧‧就跑到對面洗車場‧‧‧」（見原審卷八十八年十一月一日訊問
    筆錄）等語，綜合丁○○與該等證人所述觀察，被害人二人先後下車後，並非一
    開始即同遭被告與丁○○分持木棒及鐵棒毆打，而係如丁○○所述，最初僅有丁○○持木棒揮打被害人二人，旋被害人盧百川轉向與被告發生衝突，丁○○復跑
    至對面洗車場，被告並未手持木棒或鐵棒，而係持手電筒揮打被害人二人，公訴
    人此部分之事實指摘，容有誤會。附此明。另證人甲○○雖於偵查中經檢察官
    訊以「過程中是否有一人先跑離現場又回來現場？」時，答以「沒有，他們二人
    都一直同在現場，因我人在車內有看到他們二人都一直在場，從開始打鬥到胡、
    盧二人倒地止，對方二人沒有人離開現場，我非常確定」（見偵查卷第九十三頁
    正面）等語，然經原審法院訊以「拿球棒之人是丁○○，他把球棒打斷之後，有
    無跑至對面洗車廠？」，甲○○答以「我沒看清楚」，再經原審法院訊以「他們
    再打的過程時，妳是否有一段時間躲在車內沒有看？」，甲○○答以「是，因我
    很害怕」（見原審卷八十八年十一月十五日訊問筆錄），足見甲○○當時位置雖
    距離事發地點最近，然因其於整個過程進行中，有一段時間因害怕而未看清楚，
    致未能述及丁○○及上開證人所見到之情形，其所述被告與丁○○同在現場與被
    害人二人打鬥固為其所見聞之事，仍可置信，惟依照上述析論，此一情節應非發
    生於本案事發之初，故應以丁○○所述之情節，較為完整可信。
  (四)查少年丁○○因所持木棒揮打後斷裂成二截，即將木棒丟置現場，並跑向馬路對
    面之全美洗車場，繼而被告即持手電筒揮擊被害人胡明興、盧百川二人，已如前
    述，嗣被告於與被害人二人互毆中，遭被害人胡明興向後以手扼住頸部，正面則
    與被害人盧百川拉扯，少年丁○○見狀，乃自該洗車場撿拾地面上之一支鐵棒，
    迅即持以跑回現場，並先自被害人胡明興後方猛力揮打胡明興頭部，繼而再持該
    鐵棒猛力揮打被害人盧百川頭部，致使被害人胡明興、盧百川因而不支倒地之事
    實，迭據少年丁○○於偵審時供承不諱在卷，而被告遭被害人胡明興自後以手扼
    住頸部，正面與被害人盧百川拉扯，此際，少年丁○○持鐵棒返回並先後猛力揮
    打被害人胡明興、盧百川二人之頭部，方使被告脫困，而被害人二人則因而倒地
    之事實，並據被告於偵審時供明在卷。另證人己○○、丙○○二人於原審法院審
    理時亦均證稱丁○○有拿鐵棒回到現場云云（見原審卷八十八年十二月八日訊問
    筆錄）。至少年丁○○持鐵棒回到現場前，被告原即持前揭手電筒與被害人胡明
    興、盧百川互毆，雖被告嗣遭被害人胡明興自後以手扼住頸部，惟被告猶持手電
    筒揮打站在其前方之被害人盧百川，使被害人盧百川無從適時反應，否則被害人
    盧百川於被害人胡明興先遭丁○○以鐵棒揮打時，應可迅即反應加以援救或逃逸
    ，豈有坐以待斃，靜待丁○○持棒相向之可能？此證人己○○於原審法院審理時
    證稱：伊看到被害人二人，一個站在辛○○後面，一個站在前面，是站在後面之
    人扣住辛○○的脖子，前面那人與辛○○在拉扯云云，並為證人丙○○所證實（
    以上均見原審卷八十八年十二月八日訊問筆錄），被告於原審法院審理時辯稱胡
    明興從前面（應係背面之誤）扣住伊之脖子，盧百川站在前面右手邊抓住伊右手
    臂打伊云云，暨於本院調查時辯稱丁○○拿鐵棒打被害人胡明興時，伊與正面之
    盧百川在拉扯手電筒云云，均顯與事實不符，要係被告圖掩飾其刑責之詞，殊非
    足取。另查被告於八十八年七月十八日警訊時供稱伊並未有受傷云云（見偵查卷
    第五頁背面），而於八十八年七月十九日至台灣板橋地方法院檢察署應訊時，亦
    無任何內外傷，並有台灣台北看守所八十八年八月十八日北所傑衛字第五四七一
    號函附被告於八十八年七月十九日入所時內外傷紀錄表一份在卷可，且少年丁○○事發後亦未受傷，此據少年丁○○供述在卷。準此，衡諸常情，苟被告始終
    未曾出手，而係一直遭被害人二人毆打，何以結果卻毫髮無傷，足認被告必然有
    出手，始能化解被害人二人出手所造成之傷害，而因被告與丁○○分持上開器具
    ，致於雙方衝突時較佔優勢，被害人二人因而遭受重創而死亡，是本件顯非如被
    告所言其始終未還手攻擊被害人，而僅少年丁○○一人單獨動手與被害人胡明興
    、盧百川二人互毆。至被告於被害人二人倒地後，又以腳踢踹被害人二人頭部之
    事實，業據少年丁○○於原審法院審理時供稱伊先拿鐵棒自後面打勒住辛○○脖
    子之人．．．接著伊就拿鐵棒去打他們自小客車駕駛座及左、後座之二片玻璃，
    有打破，接著伊再拿鐵棒回來幫鄭牽車，看到辛○○用腳在踹倒在地上之對方二
    人，當時胡、盧二人沒有反抗，也沒在動，伊看到辛○○踹胡、盧二人之頭部，
    在對方二人倒地後，鄭爬起來很生氣，就用腳去踹胡、盧二人的頭部幾下等語（
    見原審卷八十八年十月十三日訊問筆錄），嗣少年丁○○於本院調查時猶供稱被
    告有於被害人倒地後以腳踹被害人頭部之情，被告雖否認有以腳踹被害人頭部之
    事實，然查被告漿終否認其有出手，就本件犯行多所掩飾，而少年丁○○供承之
    行兇情節，經查既與事實相符，自應以少年丁○○之所述較堪採信。
  (五)按刑法上殺人罪與傷害罪之區別，應以下手加害時有無死亡之預見為斷，至受傷
    處所是否致命部位，及傷痕之多寡，輕重如何，僅足供認定有無殺意之參考，原
    不能為區別之絕對標準，此有最高法院十九年上字第七一八號、判例可資參照。
    本件被告與丁○○係因行車擦撞細故，始與被害人二人發生衝突，其衝突係屬臨
    時而起之突發事件，雙方互不認識，最初丁○○於持木棒揮打斷裂後，即跑至對
    面洗車場，而被告則持手電筒先打被害人盧百川，再同時與折返之被害人胡明興
    發生衝突，被害人二人當時尚能與被告、丁○○互打，傷勢應非極重，故應認被
    告與丁○○於雙方衝突之初，尚無殺人之認識與意欲，而僅有傷害之犯意，亦即
    ，被告與丁○○下手加害之初，尚無死亡之預見，俟丁○○持鐵棒跑回現場時，
    始能論被告與丁○○以殺人之刑責而共同正犯，在合同之意思內各自分擔犯罪行
    為之一部，相互利用他人之行為，以達其犯罪之目的者，即應對全部所發生之結
    果，共同負責，自無分別何部分之傷，孰為下手人之必要（照最高法院二十八
    年上字第三一一０號判例、二十七年上字第七五五號判例），又按意思之聯絡，
    並不限於事前有所謀議，即僅於行為當時有共同犯意之聯絡者，亦屬之，且其表
    示之方法，亦不以明示通謀為必要，即相互間有默示之合致，亦無不可（照最
    高法院七十三年度台上字第二三六四號判例），被告與少年丁○○雖均辯稱無殺
    人之意思云云，然查少年丁○○持以行兇之鐵棒，其材質堅硬，若持以往人之身
    體要害部位猛力揮打，足以致人於死，此應為被告及少年丁○○二人所明知，茲
    查少年丁○○於逃至前揭全美洗車場時，看見被告持手電筒正面與被害人盧百川
    拉扯，背後遭被害人胡明興以手扼住頸部，因而自地面上撿拾鐵棒一支返回現場
    ，其目的自係欲揮打被害人胡明興及盧百川二人，而訊據被告於原審法院審理時
    供稱伊一直想拉開對方扣住伊脖子之人，接著丁○○就跑過來了，手裡拿著鐵棒
    云云（見原審卷八十八年十月十三日訊問筆錄），則被告既遭被害人胡明興自後
    扼住脖子，其自期望他人助其脫困，此時被告見少年丁○○持鐵棒返回現場，則
    其當知少年丁○○持鐵棒返回現場，目的顯係在於揮打被害人胡明興、盧百川二
    人，而此亦不違背其本意，茲人之頭部為人體之重要器官所在，乃要害之處，少
    年丁○○持鐵棒猛力揮打被害人二人頭部，致被害人二人不支倒地，被告並以腳
    踢踹被害人二人之頭部，致被害人胡明興、盧百川之頭部遭受重擊而分別因前揭
    原因不治死亡，足見被告與丁○○於以鐵棒猛力揮打被害人二人時，對於被害人
    二人死亡之事實應有預見，且該事實之發生並不違反被告與丁○○本意；亦即，
    被告與丁○○當時下手加害時已有被害人二人死亡之預見，應已變更原傷害之犯
    意為不確定之殺人犯意，至為灼然。惟本件既無積極證據證明被告與丁○○此一
    殺人犯意，係屬直接故意，依「罪疑惟輕」之原則，應僅可認定被告與丁○○有
    間接故意；然此與被告犯罪成立有無，殊無影響。而查，被告於少年丁○○持鐵
    棒揮打被害人胡明興時持手電筒揮打被害人盧百川，使被害人盧百川無適時對被
    害人胡明興予以援救，或即行逃逸，致同遭少年丁○○以鐵棒揮打，且於被害人
    二人倒地後，復以腳踢踹被害人二人頭部，此被告顯亦分擔實施行為之一部，申
    言之，應認被告與丁○○在不確定殺人之共同意思範圍內，各自分擔殺人犯罪行
    為之一部，相互利用他人之行為，以達其犯罪目的，被告對於丁○○所實施之行
    為，亦應同負其責，自無分別被害人二人所受之致命傷為何人所致之必要，是被
    告所辯並無殺人之犯意云云，要係圖卸刑責之詞，不足採信。至少年丁○○雖於
    警訊時所述與事實有部分出入，以及於警訊、偵查中並未述及被告有以腳踢踹被
    害人二人頭部之事，然據丁○○於偵查時供稱：「（問：之前為何說鄭沒有打人
    ？）因之前我只有說木棒，且害怕說出不利，但現在我想通了，覺得應說實話，
    對死者有交代」等語（見偵查卷第七七頁正面），於原審法院審理時供稱：（問
    ：為何在警訊及偵查時沒提到辛○○有用腳去踹被害人的頭部？）我當時想幫他
    （辛○○）頂罪，後來因良心的提醒及檢察官曾叫我要說實話，不要昧著良心講
    」（見原審卷八十八年十月十三日訊問筆錄）、「（問：你們二人在自首之前，
    是否鄭叫你把整個責任扛下來，不要提到他有出手？）是」（見原審卷八十八年
    十一月二日訊問筆錄）等語，且少年丁○○所述情節與證人甲○○、江金龍、戊○○所述諸節，仍多有相符之處，自堪憑信。至證人甲○○、江金龍及戊○○所
    述，雖有部分前後不符，然查彼等證詞經核與被告及少年丁○○犯罪之主要事實
    仍有相符之處，並非全然不可採信，其經查明與事實相符者，本院仍得依經驗及
    論理法則，本於自由心證予以斟酌，非謂一有不符或予盾，即應認其全部陳述俱
    不可採。尤其關於被告與丁○○之犯罪之手段及結果等之細節方面，證人之證言
    ，難免因時間與記憶等因素，略有出入或故予誇大渲染，然其等對被告犯罪基本
    事實之陳述，既與真實性無礙，即仍得採信。至證人己○○、丙○○於原審法院
    審理時雖均供稱僅看見丁○○與被害人二人互打，而未看見被告與丁○○一起毆
    打被害人二人云云。然查證人己○○、丙○○二人於原審法院審理中，始則供稱
    丁○○拿鐵棒打倒對方二人後，渠等方騎走機車云云（見原審卷八十八年十一月
    一日訊問筆錄），嗣則供稱不記得有無看到丁○○拿鐵棒打對方云云（見原審卷
    八十八年十二月八日訊問筆錄），證人己○○、丙○○基於與被告及少年丁○○
    之情誼，而對當時渠等所目擊之實際事實，顯意圖有所保留，而證人己○○於本
    院調查時證稱被害人被丁○○以鐵棍打倒地後，辛○○沒有再以腳踢被害人頭部
    云云，經查既與事實不符，亦無非係迴護被告之詞，均非可採。至與己○○、丙○○同車出遊之少女梁美慧、李婉菱雖未到場應訊，然自該二部機車角度所為見
    聞，既已經由己○○、丙○○陳述在卷，且經本院酌其他證據資料，已認本件
    事實已臻明確，就梁美慧、李婉菱部分，自無再予傳喚訊問之必要，附此明。
    綜上所述，被告所辯並無殺人之行為及犯意云云，顯係飾卸刑責之詞，委無足採
    ，本件事證明確，被告犯行洵堪認定。
三、核被告所為，係犯刑法第二百七十一條第一項殺人罪。被告行為時為十八歲，而
    丁○○則為十七歲，此有其二人年籍資料在卷可參，被告與少年丁○○二人間，
    有犯意聯絡與行為分擔，應論以共同正犯。至被告與丁○○二人於最初雖均僅有
    傷害犯意，於丁○○持鐵棒返回現場欲揮打被害人等時，始有不確定之殺人犯意
    ，而分持手電筒、鐵棒重擊被害人等，被告復以腳踢踹被害人等頭部，然觀諸被
    告與丁○○先後所為，乃係對於同一行為客體實施，且不確定之殺人犯意萌生之
    際，被告之揮打行為仍接續進行，傷害與殺人之行為之時間間隔並不明顯，應認
    其等犯意已有輕重不同之出現，亦即，被告與丁○○已變更傷害之犯意為不確定
    之殺人犯意，其前較輕之傷害犯意，應為其後較重之殺人犯意所吸收，對於傷害
    行為應不另論罪，附此敘明。又被告與丁○○殺害被害人二人之行為，有前後時
    間之間隔，行為仍有先後之分，並非出於一行為為之，公訴人認係屬想像競合犯
    ，容有誤會，惟其時間緊接，地點同一，手法相同，所犯構成要件之罪名亦屬相
    同，顯係基於概括犯意反覆為之，為連續犯，應依刑法第五十六規定論以殺人既
    遂一罪，因所犯殺人罪法定刑中死刑及無期徒刑部分，依刑法第六十四條第一項
    、第六十五條第一項規定不得加重，應僅就法定刑有期徒刑部分加重其刑。原審
    就被告上述犯行據以論罪科刑，固非無見。惟查，原審於犯罪事實既認被告持手
    電筒揮打被害人胡明興、盧百川二人，然於犯罪事實中復認被告亦曾持鐵棒行兇
    ，暨少年丁○○係持鐵棒猛力揮打被害人盧百川之頭部，詎原審於犯罪事實竟認
    少年丁○○係持手電筒猛力揮打被害人盧百川之頭部，均有未洽，另查原審於犯
    罪事實中載明迨少年丁○○持鐵棒跑回現場欲揮打被害人胡明興、盧百川二人時
    ，被告及少年丁○○始變更傷害之犯意為不確定之殺人犯意，惟於判決理由則見
    有明「然查扣案之被告犯罪所用之工具手電筒（實際上並無手電筒經扣案）及
    丁○○犯罪所用之工具木製球棒及鐵棒，均屬堅硬之鈍器，準此，該等堅硬之手
    電筒及木棒、鐵棒顯屬危險之工具，若持該等鈍器往人之身體要害部位揮打，足
    以致人於死地，其他部位若揮打過猛，流血過多，亦足以奪人生命，此乃眾所週
    知之事實，．．．丁○○於持木棒揮打被害人二人後，復持鐵器揮打被害人二人
    頭部，而被告於同時間亦有持手電筒揮打被害人二人頭部，並以腳踢踹被害人二
    人頭部，導致被害人二人受有上開傷害而死亡」等語（見原審判決理由二(八)２）
    ，顯認被告及少年丁○○於少年丁○○持木棒揮打被害人二人時即有被害人二人
    死亡之預見，而有不確定之殺人犯意，此與事實顯相矛盾，亦有未洽，是被告上
    訴意旨否認有殺人犯行，暨檢察官依告訴人庚○○之請求提起上訴，其上訴意旨
    指摘原審量刑過輕，固均無理由，惟原判決既有可議之處，自屬無可維持，應由
    本院予以撤銷改判，爰審酌被告僅因細故，竟成不相識之被害人二人之死亡，侵
    害生命法益，其犯罪情節非輕，而犯後猶飾詞狡辯，以圖卸責諉過，難認有真摯
    悔悟之心，且迄仍未賠償被害人二人家屬之損害，對於被害人二人家庭所造成之
    危害甚鉅，並諸被告尚無前科，素行良好，行為時僅年滿十八歲，一時衝動，
    肇生大錯，惟本件被害人二人之死亡，主要係少年丁○○持鐵棒猛力揮打被害人
    二人之頭部所致，少年丁○○就本案之犯罪情節較被告為重，而被告犯後並自行
    投案，雖未自白犯行，然其殺人犯意，係屬間接故意，其非難性不若基於直接故
    意而殺人之情形，而於共同行為分擔上，係以持手電筒揮打被害人之手段行之，
    尚無將之與社會永久隔絕或處以終身監禁之必要等一切情狀，量處有期徒刑十四
    年。
四、被告雖供陳其於事發後已與丁○○於八十八年七月十八日下午五時三十分許，主
    動向台北縣警察局土城分局自首，主張有自首減刑之適用云云，惟按刑法第六十
    二條之自首以對於未發覺之罪投案而受裁判為要件，須有向該管司法機關自承犯
    罪而受裁判之事實，始生效力，最高法院五十年台上字第六五號判例可資參照。
    亦即，自首者，雖不以言明「自首」並「願受裁判」為必要，亦不以與事實完全
    相符為必要，然仍應視其不實不盡部分是否為基本犯罪事實以定之，倘基本事實
    已經自述，而於犯罪之動機、手段等有不實不盡之情形，仍不失為自首，否則，
    即難謂有自首之適用。本件被告於事發後雖與丁○○於八十八年七月十八日下午
    五時三十分許，主動至台北縣警察局土城分局說明，但丁○○固供陳其有於上開
    時地持上開球棒揮打被害人二人，而被告卻陳明其始終未曾出手，此有其警訊筆
    錄可參，被告並供稱：「當時我受制被壓倒在地根本沒有反制能力」、「（問：
    該二名男子倒地時及後，你起身有無動手毆打他們二人身體以作為報復？）我起
    身後見該二名男子均倒在地上不會動，我害怕都來不及，便馬上騎機車離開現場
    」、「（問：你說你被較壯之男子壓倒在機車上即地上有無扭打？）並無扭打」
    （見偵查卷第四頁正、背面、第五頁正、背面）等語，足認被告並未就其所為基
    本犯罪事實予以告明。且自首減刑之例，在期犯罪事實之早日發覺，藉省偵查之
    勞費而免累及無辜，被告於警訊時所為未出手之陳述，既與事實真相完全不符，
    自未能達成自首規定之目的，其既未陳述自己犯罪之事實，尤無受裁判之表示，
    顯與刑法第六十二條之自首要件不符，難邀減刑之寬典，附予敘明。
五、至被告與丁○○持以行兇之上開木製球棒及鐵棒雖係供上開犯罪所用之物，然該
    木棒係游明祥所有，鐵棒係丁○○自上開洗車廠之地面撿得，均非彼二人所有，
    已如上述，業據被告與丁○○供明在卷，並經證人己○○、丙○○證述屬實；另
    上開手電筒雖係被告所有供上開犯罪所用之物，然嗣已為不知情之被告父親鄭式
    銘予以丟棄不見，此業經被告之父鄭式銘、母鄭楊秀雲於警訊時陳述明確。是上
    開木棒、鐵棒及手電筒均不另予宣告沒收，併此敘明。
據上論斷，應依刑事訴訟法第三百六十九條第一項前段、第三百六十四條，第二百九
十九條第一項前段，刑法第二十八條，第五十六條，第二百七十一條第一項，判決如
主文。
本案經檢察官陳吉穗到庭執行職務。
中      華      民      國    八十九    年      七      月     二十     日
                            臺灣高等法院刑事第三庭
                                審判長法  官  張  連  財
                                      法  官  李  英  勇
                                      法  官  張  傳  栗
右正本證明與原本無異。
如不服本判決應於收受送達後十日內向本院提出上訴書狀，其未敘述上訴之理由者並
得於提起上訴後十日內向本院補提理由書（均須按他造當事人之人數附繕本）。
                                      書記官  王  秀  雲
中      華      民      國    八十九    年      七      月    二十五    日
附錄：本案論罪科刑法條全文
刑法第二百七十一條第一項：
殺人者，處死刑、無期徒刑或十年以上有期徒刑。


司法院資訊處製作；財團法人民間司法改革基金會備份。
